臺灣高等法院刑事裁定
110年度毒抗字第439號
抗  告  人
即  被  告  李鴻志


上列抗告人因違反毒品危害防制條例案件，不服臺灣臺北地方法
院110年度毒聲字第77號，中華民國110年2月22日裁定（聲請案
號：臺灣臺北地方法院檢察署110年度毒偵字第300號、110年度
聲觀字第60號），提起抗告，本院裁定如下： 
    主  文
抗告駁回。
    理  由
一、原裁定意旨略以：抗告人即被告甲○○基於施用第二級毒品甲
    基安非他命之犯意，於民國109年7月9日1時40分（聲請書誤
    載為1時30分）為警採尿前回溯96小時內之某時許，在不詳
    地點以不詳方式施用第二級毒品甲基安非他命1次等情，雖
    據被告否認，然被告經警採集尿液送驗後，檢出安非他命類
    陽性反應，有臺灣檢驗科技股份有限公司濫用藥物實驗室-
    臺北濫用藥物檢驗報告（檢體編號：C0000000）、新北市政
    府警察局受採集尿液檢體人姓名及檢體編號對照表（檢體編
    號：C0000000）、勘查採證同意書可稽，被告所辯不足採信
    ，其施用第二級毒品犯行堪予認定。又被告前因施用毒品案
    件，經原審以97年度毒聲字第315號裁定送觀察、勒戒後，
    因無繼續施用毒品傾向，於97年9月29日執行完畢出所，是
    被告本案施用第二級毒品之犯罪時間，距前次觀察、勒戒執
    行完畢已逾3年，而依毒品危害防制條例第20條第1項規定，
    裁定將被告送勒戒處所觀察、勒戒。
二、抗告意旨略以：檢察官於聲請觀察、勒戒前，未訊問被告是
    否接受戒癮治療意願，給予被告知悉有緩起訴之戒癮治療程
    序，或就完成戒癮治療應遵守事項對被告為任何徵詢，於聲
    請書亦未認定被告不符合戒癮治療標準之要件。原審於裁定
    前未開庭訊問被告前開事項，即逕認檢察官之聲請「尚無顯
    然濫用裁量權之情形」。另被告距前次施用第二級毒品已逾
    12年，確已戒除毒癮，並無任何短期、反覆施用，導致無法
    以其他刑事處遇戒除毒品之跡象。況被告現有正當工作，如
    送觀察、勒戒將失去工作，並陷經濟困窘，被告願至指定醫
    院接受戒癮治療。另原裁定未就被告是否符合戒癮治療認定
    標準第2條但書「無礙其完成戒癮治療之期程者，不在此限
    」，而為必要之調查。請撤銷原裁定並發回原審調查云云。
三、經查：
  ㈠按「犯第10條之罪者，檢察官應聲請法院裁定，或少年法院
    （地方法院少年法庭）應先裁定，令被告或少年入勒戒處所
    觀察、勒戒，其期間不得逾2月」、「本法第20條第1項及第
    23條第2項之程序，於檢察官先依刑事訴訟法第253條之1第1
    項、第253條之2之規定，為附命完成戒癮治療之緩起訴處分
    時，或於少年法院（地方法院少年法庭）認以依少年事件處
    理法程序處理為適當時，不適用之」毒品危害防制條例第20
    條第1項、第24條（本條雖於109年1月15日修正公布，然行
    政院尚未依同條例第36條後段另定施行日期，下同）第1項
    分別定有明文，又行政院依毒品危害防制條例第24條第3項
    授權訂定之「毒品戒癮治療實施辦法及完成治療認定標準」
    第2條，規定戒癮治療之實施對象，為施用第一級毒品海洛
    因、嗎啡、鴉片及前開相類製品與第二級毒品者（第1項）
    ；被告有下列情事之一時，不適合為附命完成戒癮治療之緩
    起訴處分。但無礙其完成戒癮治療之期程者，不在此限：一
    、緩起訴處分前，因故意犯他罪，經檢察官提起公訴或判決
    有罪確定。二、緩起訴處分前，另案撤銷假釋，等待入監服
    刑。三、緩起訴處分前，另案羈押或執行有期徒刑（第2項
    ）。是毒品危害防制條例所規定之觀察、勒戒處分，其立法
    意旨在幫助施用毒品者戒除毒癮，該處分之性質非為懲戒行
    為人，而係為消滅行為人再次施用毒品之危險性，目的在戒
    除行為人施用毒品之身癮及心癮措施；觀察、勒戒係導入一
    療程觀念，針對行為人將來之危險所為預防、矯治措施之保
    安處分，以達教化與治療之目的，可謂刑罰之補充制度，從
    而毒品危害防制條例本身所規定之觀察、勒戒及強制戒治等
    保安處分，雖兼具自由刑之性質，卻有刑罰不可替代之教化
    治療作用，且觀察、勒戒既屬用以矯治、預防行為人反社會
    性格，而具社會保安功能之保安處分，當無因行為人之個人
    或家庭因素而免予執行之理，是毒品危害防制條例規定之觀
    察、勒戒處分係屬強行規定，倘有施用毒品之行為，除檢察
    官審酌個案情形，依同條例第24條第1項為附命完成戒癮治
    療之緩起訴處分，可排除適用外，凡經檢察官聲請，法院原
    則上應予尊重，僅得依法裁定令入勒戒處所觀察、勒戒，以
    查其是否仍有施用毒品傾向，並據以斷定幫助行為人徹底戒
    毒之方法，法院尚無自由斟酌以其他方式替代之權，且戒癮
    治療係基於防制毒品危害之刑事政策，及毒品危害防制條例
    第24條鑑於對若干施用毒品者，若僅施以徒刑不足以斷絕毒
    癮之規範本旨，使檢察機關與衛生主管機關合作，由檢察官
    審酌個案情形，援引毒品危害防制條例第24條，改以緩起訴
    處分方式轉介毒品施用者前往醫療院所治療，惟是否給予被
    告為附命完成戒癮之緩起訴處分，屬檢察官依法行使之裁量
    職權。
  ㈡被告固否認施用第二級毒品甲基安非他命之事實，然被告於1
    09年7月9日在新北市政府警察局保安警察大隊採得之尿液（
    檢體編號：C0000000），經送臺灣檢驗科技股份有限公司遞
    以酵素免疫分析法（EIA）初步檢驗及以氣相層析質譜儀法
    （GC/MS）確認檢驗結果，呈安非他命及甲基安非他命陽性
    反應，有該公司109年7月28日出具之尿液檢驗報告（檢體編
    號：C0000000）、勘察採證同意書、新北市政府警察局受採
    集尿液檢體人姓名及檢體編號對照表可查，是被告所辯並不
    可採，其施用第二級毒品甲基安非他命之犯行，事證明確，
    堪以認定。又被告前經原審裁定送觀察、勒戒後，因無繼續
    施用毒品傾向，於97年9月29日執行完畢，是被告於觀察、
    勒戒執行完畢釋放後3年後，再為本案施用毒品犯行，依據
    上開規定及說明，檢察官得依職權斟酌個案具體情節，裁量
    採行「緩起訴之戒癮治療」或「聲請法院裁准觀察、勒戒」
    。
  ㈢抗告意旨指摘檢察官聲請觀察、勒戒前，未使被告知悉有緩
    起訴之戒癮治療程序，或就完成戒癮治療應遵守事項對被告
    為任何徵詢，亦未給予被告就接受附戒癮治療緩起訴處分或
    觀察、勒戒，有充分陳述意見機會，於聲請書復未認定被告
    不符合戒癮治療標準之要件云云。然97年4月30日修正公布
    之毒品危害防制條例第24條第1項採行「觀察、勒戒」與「
    緩起訴之戒癮治療」並行之雙軌模式，並無「緩起訴之戒癮
    治療」應優先於「觀察、勒戒」的強制規定，參諸毒品危害
    防制條例第24條第2項規定、最高法院100年度第1次刑事庭
    會議決議之結論意旨，檢察官對於初犯及3年後再犯之施用
    毒品案件，如為附命完成戒癮治療之緩起訴處分，嗣該緩起
    訴處分被撤銷確定，檢察官應直接予以起訴或聲請簡易判決
    處刑，而不得再向法院聲請觀察、勒戒；反之，如係先向法
    院聲請觀察、勒戒，並視被告有無繼續施用毒品傾向，決定
    是否接受強制戒治，其於觀察、勒戒完畢或強制戒治期滿後
    ，最終均可獲得不起訴處分，故如將後續不能完成戒癮治療
    及司法追訴之潛在風險一併納入考量，附命完成戒癮治療之
    緩起訴處分亦非必然有利於被告，是就保障被告利益觀點而
    言，亦無必要將「緩起訴之戒癮治療」認係「觀察、勒戒」
    之前置處分，因此，檢察官本得依照個案實際情形，依法裁
    量決定採行何者為宜。且觀諸毒品危害防制條例之全部條文
    ，並無課以檢察官於聲請觀察、勒戒裁定前，應訊問被告是
    否同意觀察、勒戒之規定，檢察官亦無於聲請書中說明不命
    被告接受戒癮治療理由之義務。另依認定標準第6條「檢察
    官為緩起訴處分前，應得參加戒癮治療被告之同意，並向其
    說明完成戒癮治療應遵守事項後，指定其前往治療機構參加
    戒癮治療」、「未滿20歲之被告，並應得其法定代理人之同
    意」之規定可知，受戒癮治療者必須自行前往治療機構接受
    戒癮治療並遵守一定事項，一旦違反，其緩起訴處分即有可
    能遭到撤銷，並由檢察官依法追訴，故如檢察官欲依毒品危
    害防制條例第24條規定，以緩起訴方式替代觀察、勒戒時，
    自應詢問行為人是否同意接受戒癮治療，是緩起訴之戒癮治
    療，應屬法律賦予檢察官偵查裁量結果之作為，即是否給予
    被告為附命完成戒癮治療之緩起訴處分，屬刑事訴訟法第25
    3條之1第1項及第253條之2第1項第6款特別賦予檢察官之職
    權，法院原則上亦應尊重檢察官就應採行附命完成戒癮治療
    之緩起訴處分，或向法院聲請裁定觀察、勒戒之處遇措施，
    所為之職權行使，僅就檢察官之判斷有違背法令、事實認定
    有誤或其他裁量重大明顯瑕疵等事項，予以有限之低密度審
    查（本院107年法律座談會第22號審查意見及106年法律座談
    會第37號審查意見參照）。核檢察官經斟酌被告個案情形，
    認以向法院聲請觀察、勒戒始能達戒癮目的，而不為被告緩
    起訴處分及到指定醫療醫院為替代療法之諭知，乃屬檢察官
    適法職權之行使，法院原則上應予尊重，尚無自由斟酌以其
    他方式替代之權。檢察官既係於斟酌被告情形及事證後，為
    達戒癮治療之目的，聲請法院裁定觀察、勒戒，於法無違。
    原審依檢察官之聲請，並參酌前開證據，裁定被告應送勒戒
    處所觀察、勒戒，於法亦無不合。抗告意旨質疑檢察官未告
    知被告，亦未詢問被告意見，程序保障不周云云，即非可採
    。
  ㈣抗告意旨另以原審未開庭訊問被告，未使被告知悉有緩起訴
    之戒癮治療程序，亦未給予被告就接受附戒癮治療緩起訴處
    分或觀察、勒戒陳述意見之機會，即逕認檢察官之聲請「尚
    無顯然濫用裁量權之情形」，且未就被告是否符合戒癮治療
    認定標準第2條但書「無礙其完成戒癮治療之期程者，不在
    此限」為必要調查云云。惟按裁定因當庭之聲明而為之者，
    應經訴訟關係人之言詞陳述；為裁定前有必要時，得調查事
    實，刑事訴訟法第222條定有明文。是裁定與判決不同，以
    不經言詞陳述為原則。毒品危害防制條例並未明定法院須經
    開庭審理程序，始得為觀察、勒戒之裁定，與刑事訴訟法規
    定羈押、審判等程序均須開庭審理或訊問之法定程序原則有
    別，此為立法者依據受處分人所涉公益等權益輕重，為各項
    權衡之立法裁量結果，屬立法形成空間，自非法院所能置喙
    。是原審縱未傳訊（提訊）被告到庭說明，而依檢察官之聲
    請並參酌案卷之訴訟資料而為書面審查後，裁定被告應送觀
    察、勒戒，難謂有何違反正當法律程序之情形，抗告意旨執
    此主張原裁定違誤，要難憑採。況被告確有施用第二級毒品
    之事實，檢察官之聲請核無錯誤或不當，亦無再另行調查事
    實之必要。至被告主張本案犯行距前次施用第二級毒品已逾
    12年，確已戒除毒癮云云，要與判斷被告本案究否施用毒品
    之認定無關；另抗告意旨復主張被告願接受戒癮治療、旁論
    其家庭背景、工作需求等節，縱然非虛，亦與其施用毒品犯
    行無涉，均無足解免其依法應受之觀察、勒戒處分。
四、綜上所述，原審以被告甲○○有施用第二級毒品甲基安非他命
    之犯行，堪以認定，依毒品危害防制條例第20條第1項之規
    定，裁定將被告送勒戒處所觀察、勒戒，經核並無違誤，抗
    告意旨請求撤銷原裁定，為無理由，應予駁回。
據上論斷，應依刑事訴訟法第412條，裁定如主文。 
中　　華　　民　　國　　110 　年　　4 　　月　　1 　　日
　　　　　　　　　刑事第八庭  審判長法　官 陳世宗
　　　　　　　　　　　　　　　　　  法　官 呂寧莉
　　　　　　　　　　　　　　　　　  法　官 周明鴻
以上正本證明與原本無異。
不得再抗告。
                                    書記官 謝雪紅
中　　華　　民　　國　　110 　年　　4 　　月　　1 　　日